臺灣基隆地方法院民事判決
110年度訴字第117號
原      告  台新國際商業銀行股份有限公司

法定代理人  尚瑞強  
訴訟代理人  陳意婷  
            向勃睿  
參  加  人  中國信託商業銀行股份有限公司


法定代理人  利明献  
訴訟代理人  黃照峯律師
參  加  人  凱基商業銀行股份有限公司


法定代理人  魏寶生  
訴訟代理人  林盟凱  
被      告  黃國財  



            黃秀惠  



            黃秀    

上列當事人間代位分割共有物事件，本院於民國110年8月6日言
詞辯論終結，判決如下：
    主  文
被代位人黃國展與被告黃國財、黃秀惠、黃秀就被繼承人黃林蘭
所遺如附表一編號一所示之遺產，分割為分別共有。
訴訟費用由被告黃國財、黃秀惠、黃秀各負擔四分之一，餘由原
告負擔。
參加費用由參加人負擔。
    事實及理由
壹、程序事項
一、按當事人得於訴訟繫屬中，將訴訟告知於因自己敗訴而有法
    律上利害關係之第三人，民事訴訟法第65條第1項有明文規
    定，復按兩造之訴訟有法律上利害關係之第三人，為輔助一
    造起見，於該訴訟繫屬中，得為參加，同法第58條亦定有明
    文。而民事訴訟法第58條第1項所稱就兩造之訴訟有法律上
    利害關係之第三人，係指其所輔助之當事人敗訴，其私法上
    地位將受不利益而言（最高法院92年度台抗字第331號裁判
    要旨參照）。本件原告起訴主張已對被代位人黃國展取得執
    行名義，乃基於債權人之地位，依民法第242條規定代位請
    求分割如附表一所示之遺產，參加人中國信託商業銀行股份
    有限公司（下稱中國信託銀行）、凱基商業銀行股份有限公
    司（下稱凱基銀行）分別為被代位人黃國展及被告黃秀惠之
    債權人，並提出本院109年度司執字第33630號債權憑證、臺
    灣桃園地方法院98年度司執字第67930號債權憑證為憑，而
    原告提起本件訴訟訴請被告分割系爭遺產為形成訴訟，判決
    具有對世效力，如原告獲敗訴判決，將來被告亦得持相同抗
    辯對參加人為主張，參加人之私法上地位顯然不利，可徵參
    加人與本案具有法律上之利害關係，從而參加人為輔助原告
    而參加訴訟，核與上開規定相符，應予准許，先予敘明。　
    　
二、被告黃國財、黃秀惠、黃秀經合法通知，未於言詞辯論期日
    到場，核無民事訴訟法第 386條所列各款情形，爰依民事訴
    訟法第385條第1項前段之規定，依原告到場之訴訟代理人聲
    請，准其一造辯論而為判決。
貳、實體事項 
一、原告主張：
　　緣被代位人黃國展積欠原告消費借貸債務新臺幣（下同）24
    8,615元及其利息未為清償，嗣經臺灣臺北地方法院以109年
    度北簡字第1949號確定判決命黃國展給付。附表一所示之不
    動產（下稱系爭不動產）原為訴外人黃林蘭之遺產，訴外人
    黃林蘭死亡後，由被代位人黃國展及被告黃國財、黃秀惠、
    黃秀繼承，而為其四人公同共有。原告雖就系爭不動產向法
    院聲請強制執行，然因系爭不動產現為被代位人黃國展及被
    告黃國財、黃秀惠、黃秀公同共有尚未分割，致執行法院無
    從對於系爭不動產進行拍賣進行取償，本院民事執行處遂通
    知原告代位黃國展提起分割遺產之訴。而系爭不動產經被代
    位人黃國展及被告黃國財、黃秀惠、黃秀繼承後，遲未進行
    分割，黃國展顯怠於行使分割之權利，致使原告未能就其應
    繼分進行受償，是原告乃依民法第242 條、第1164條等規定
    ，提起本件代位分割遺產之訴，並聲明：被代位人黃國展與
    被告黃國財、黃秀惠、黃秀就系爭不動產，分割為分別共有
    。
二、參加人未到庭且未以書狀陳述意見。　　　　
三、被告之答辯：
　　被告黃國財、黃秀惠、黃秀未於言詞辯論期日到場，亦未提
    出書狀作何聲明或陳述。
四、本院之判斷：
　㈠系爭不動產原為訴外人黃林蘭所有，黃林蘭於108年1月25日
    死亡後，系爭不動產即由被代位人黃國展及被告黃國財、黃
    秀惠、黃秀所繼承，並為其四人公同共有，其應繼分則如附
    表二所示；而系爭不動產，迄未辦理遺產分割，故原告遲遲
    不能就被代位人黃國展之應繼分執行取償等情，業據原告提
    出臺灣臺北地方法院109年度北簡字第1949號判決及民事判
    決確定證明書、本院110年1月14日基院麗110司執勤字第214
    69號函、遺產稅免稅證明書、系爭不動產之土地、建物第一
    類謄本、被繼承人黃林蘭之除戶謄本、被代位人黃國展及被
    告黃國財、黃秀惠、黃秀等人之戶籍謄本、繼承系統表等件
    為證，並經本院依職權調取系爭不動產之土地建物查詢資料
    、異動索引查詢資料、系爭不動產之繼承登記資料暨本院11
    0年度司執字第21469號強制執行卷宗確認無誤。　
　㈢按債務人怠於行使其權利時，債權人因保全債權，得以自己
    之名義，行使其權利，但專屬於債務人本身者，不在此限，
    民法第242 條定有明文，此項代位權行使之範圍，就同法第
    243 條但書規定旨趣推之，並不以保存行為為限，凡以權利
    之保存或實行為目的之一切審判上或審判外之行為，諸如假
    扣押、假處分、聲請強制執行、實行擔保權、催告、提起訴
    訟等，債權人皆得代位行使（最高法院69年台抗字第240號
    判例意旨參照）。又民法第1151條、第1164條規定，「繼承
    人有數人時，在分割遺產前，各繼承人對於遺產全部為公同
    共有。」「繼承人得隨時請求分割遺產。但法律另有規定或
    契約另有訂定者，不在此限。」而公同共有人對於公同共有
    物則無所謂之應有部分，蓋應繼分僅係各繼承人對於遺產上
    之一切權利義務所得繼承之比例，並非對於個別遺產之權利
    比例，繼承人如欲終止彼此間就遺產之公同共有關係，惟有
    以分割遺產之方式為之，且債務人公同共有之權利，倘係基
    於繼承關係而來，因繼承人於遺產分割析算完畢前，對特定
    物之公同共有權利，尚無法自一切權利義務公同共有之遺產
    單獨抽離而為執行標的，故應肯認其乃「財產權」且非專屬
    於債務人本身之權利，而可由債權人代位行使，俾期辦妥遺
    產分割後，再為強制執行之拍賣。第按債權人行使前開代位
    權，須以有保全債權之必要為前提，即債權人如不代位行使
    債務人之權利，其債權即有不能受完全滿足清償之虞時，債
    權人始有保全其債權之必要，而得行使代位權；倘債之標的
    與債務人之資力有關者，如金錢之債，其債務人應就債務之
    履行負無限責任，債務人茍有資力，債權即可獲得清償，若
    債務人陷於無資力或資力不足，債權之經濟上價值即行減損
    ，故代位權之行使應以債務人陷於無資力或資力不足為要件
    。若債務人未陷於無資力或資力不足者，即無行使代位權以
    保全債權之必要（最高法院88年度台上字第694號、94年度
    台上字第301號判決意旨參照）。基此，債權人之債權倘有
    不能受完全滿足清償之虞，即有保全債權之必要，且所謂「
    保全」，乃指保全債務人所有之責任財產，以確保債務人得
    以清償債務而言。承前所述，原告乃被代位人黃國展之債權
    人，並已就黃國展取得執行名義，礙於系爭不動產迄未經全
    體繼承人辦理遺產分割，導致原告遲遲不能順利就黃國展之
    應繼分執行取償；此外，被代位人黃國展除因繼承系爭不動
    產外，並無其他財產所得，此有本院依職權調取被代位人黃
    國展最新之財產所得資料在卷可稽。由是以觀，當可認債務
    人即被代位人黃國展已陷於無資力之狀態，即其責任財產已
    經無法確保原告之旨揭債權，並可認原告確有保全債權之必
    要；是原告依民法第242條規定，代位行使被代位人黃國展
    對其他繼承人即被告黃國財、黃秀惠、黃秀請求分割遺產之
    權利，尚屬於法有據，而無不當。
　㈣按公同共有物之分割，除法律另有規定外，準用關於共有物
    分割之規定，民法第830 條第2 項定有明文；次按各共有人
    ，除法令另有規定外，得隨時請求分割共有物；但因物之使
    用目的不能分割或契約訂有不分割之期限者，不在此限。分
    割之方法不能協議決定，或於協議決定後因消滅時效完成經
    共有人拒絕履行者，法院得因任何共有人之請求，命為下列
    之分配：⒈以原物分配於各共有人，但各共有人均受原物之
    分配顯有困難者，得將原物分配於部分共有人。⒉原物分配
    顯有困難時，得變賣共有物，以價金分配於各共有人；或以
    原物之一部分分配於各共有人，他部分變賣，以價金分配於
    各共有人。民法第823條第1項、第824條第1項、第2項亦有
    明定。且法院以裁判分割共有物時，就其分割方法，有裁量
    權限，固可不受任何共有人主張之拘束，惟仍應具體斟酌公
    平（均衡）原則、各共有人之利害關係、共有物之性質及價
    格、分割後之利用價值、經濟效用、經濟原則及使用現狀、
    各共有人之意願等相關因素，以為分割方案之妥適決定（最
    高法院57年台上字第2117號判例意旨參照；最高法院91年度
    台上字第915號、91年度台上字第805號、88年度台上字第21
    99號、85年度台上字第338號、88年度台上字第600號判決意
    旨參照）。本件系爭不動產依其性質應無不能分割之情形，
    且無證據證明有何公同共有存續期間不能分割或為分管之約
    定。本院審酌原告聲明請求依被代位人黃國展及被告黃國財
    、黃秀惠、黃秀之法定應繼分比例分割為分別共有，被告均
    未具狀或到庭以言詞表示意見，爰依系爭不動產之性質、經
    濟效用及繼承人之利益等情事，認系爭遺產按附表二所示被
    代位人及被告等人之應繼分比例為分割，即附表一所示遺產
    應依附表二所示應繼分比例分割為分別共有。
五、從而，原告依民法第242條、第1164條之規定，主張因黃國
    展怠於行使其權利，爰代位黃國展請求就附表一所示遺產，
    按黃國展與被告黃國財、黃秀惠、黃秀如附表二所示之應繼
    分比例，分割為分別共有，為有理由，應予准許。
六、本件事證已臻明確，兩造其餘攻擊方法及所提訴訟資料，經
    本院斟酌後，均認與判決結果不生影響，爰不另一一論述。
     
七、末按因共有物分割、經界或其他性質上類似之事件涉訟，由
    敗訴當事人負擔訴訟費用顯失公平者，法院得酌量情形，命
    勝訴之當事人負擔其一部，民事訴訟法第 80條之1定有明文
    。本件原告代位債務人黃國展對被告提起本件訴訟雖於法有
    據，惟遺產分割之訴，本質上並無訟爭性，兩造本可互換地
    位，且被告之應訴實因訴訟性質所不得不然，本院認為訴訟
    費用如由敗訴當事人負擔全部，顯失公平，而應由原告按被
    代位人黃國展之應繼分比例，其餘被告亦按應繼分比例分擔
    ，始為公平。至參加人參加訴訟費用，則依民事訴訟法第86
    條第1項前段之規定，由參加人負擔。爰諭知如主文第3項、
    第3項所示。
八、據上論結，本件原告之訴為有理由，依民事訴訟法第385條
    第1項前段、第80條之1、第86條第1項前段，判決如主文。
中　　華　　民　　國　　110 　年　　8 　　月　　20　　日
                  民事庭法  官  周裕暐 　　
以上正本係照原本作成。
對於本件判決如有不服，應於收受送達後20日內向本院提出上訴
書狀，敘述上訴之理由，上訴於臺灣高等法院，並按他造當事人
之人數附具繕本。如委任律師提起上訴者，應一併繳納上訴審裁
判費。 
中　　華　　民　　國　　110 　年　　8 　　月　　20　　日
                         書記官  謝佳妮
附表一 ：
編號           財產名稱  權利範圍 備註  1 新北市○○區○○段00地號土地 四分之一   2 新北市○○區○○段0000○號建物 一分之一 建物門牌：新北市○○區○○路00巷0弄00號3樓 
附表二：
共有人 負擔比例 黃國展 四分之一 黃國財 四分之一 黃秀惠 四分之一 黃秀 四分之一